【裁判字號】    98,上易,2247
【裁判日期】    990120
【裁判案由】    詐欺
【裁判全文】
臺灣高等法院刑事判決                98年度上易字第2247號
上  訴  人
即  被  告  甲○○（原名余承臻.
選任辯護人  宋國城律師（法律扶助）
上列上訴人因詐欺案件，不服臺灣臺北地方法院98年度易字第47
1 號，中華民國98年7 月23日第一審判決（起訴案號：臺灣臺北
地方法院檢察署97年度偵緝字第970 號，移送併辦案號：臺灣花
蓮地方法院檢察署97年度偵字第3284號），提起上訴，本院判決
如下：
    主  文
上訴駁回。
    事  實
一、甲○○（原名余承臻）明知近年來臺灣社會盛行以虛設、借
    用或買賣人頭帳戶之方式，供詐騙集團作為詐欺他人交付財
    物等不法用途，亦知金融機構帳戶係個人理財之重要工具，
    關係個人財產、信用之表徵，應可預見他人向其收購金融機
    構帳戶之存摺、金融卡及密碼等，可能供詐騙他人錢財所用
    ，竟仍基於縱若他人利用其所提供之帳戶持以詐騙取財亦不
    違反其本意之幫助犯罪意思，於民國96年8 月26日前某日，
    在不詳地點，將其在台新國際商業銀行（址設臺北市中正區
    ○○○路1 段57號，以下簡稱台新銀行）西門分行所開設第
    00000000000000號、渣打國際商業銀行（以下簡稱渣打銀行
    ）中和分行所開設第000000000000000 號等二帳戶之存摺、
    提款卡及密碼，以不詳之對價，同時提供予真實姓名、年籍
    不詳之某詐欺集團成人成員，容任該成員與他人共組之詐騙
    集團使用其銀行帳戶以遂行犯罪，而不違背其本意，藉此幫
    助該詐騙集團成員達到向他人詐取財物之目的。嗣該詐騙集
    團成員分別為下列意圖為自己不法所有之行為：
（一）於96年8 月26日晚間7 時30分許，透過撥打丁○○○女友
      之電話得悉丁○○○之聯絡電話，再撥打電話予丁○○○
      ，佯稱其女友先前在網路上購買項鍊商品，分期付款方式
      設定錯誤，必須至提款機前操作方得取消，致丁○○○陷
      於錯誤，依對方指示，於同日晚間9 時4 分、9 時11分許
      ，先後利用台新銀行之自動櫃員機，分別將新臺幣（下同
      ）7 萬1 仟元、3 萬2 仟元以現金存款方式存入甲○○前
      開台新銀行西門分行帳戶內，旋遭提領一空。
（二）又於96年8 月27日下午5 時許，撥打電話予洪子淑，佯稱
      其先前在網路上購物之分期付款方式設定錯誤，必須至提
      款機前操作方得取消，致洪子淑陷於錯誤，依對方指示，
      至自動櫃員機前操作，將8 萬3 千元以現金存款方式存入
      甲○○前開渣打銀行中和分行帳戶內，旋遭提領一空。
    嗣因丁○○○、洪子淑匯款後，均發覺有異，各自報警處理
    ，因而查知上情。
二、案經臺北市政府警察局中正第一分局報告臺灣臺北地方法院
    檢察署檢察官偵查聲請以簡易判決處刑，原審法院認為不宜
    ，改依通常程序審理，暨臺灣花蓮地方法院檢察署檢察官移
    送併辦。
    理  由
一、按被告以外之人於審判外之言詞或書面陳述，除法律有規定
    者外，不得作為證據；又被告以外之人於審判外之陳述，雖
    不符合刑事訴訟法第159條之1至第159條之4之規定，但經當
    事人於審判程序同意作為證據，法院審酌該言詞陳述或書面
    陳述作成時之情況，認為適當者，亦得為證據。當事人、代
    理人或辯護人於法院調查證據時，知有第159條第1項不得為
    證據之情形，而未於言詞辯論終結前聲明異議者，視為有前
    項之同意，刑事訴訟法第159條第1項及第159條之5分別定有
    明文。查本案所引用被告甲○○以外之人於審判外之陳述（
    包含書面陳述），雖屬傳聞證據，惟檢察官、被告及其辯護
    人當事人於本院準備程序均表示同意作為證據，本院審酌上
    開證據資料製作時之情況，尚無違法不當及證明力明顯過低
    之瑕疵，亦認為以之作為證據應屬適當，揆諸前開規定，認
    前揭證據資料均有證據能力。
二、訊據被告甲○○固不否認曾設立上開台新銀行西門分行、渣
    打銀行中和分行等二帳戶之事實，惟矢口否認有提供帳戶予
    他人使用之幫助詐欺取財犯行，辯稱：其不知何以存摺及提
    款卡會在詐欺集團手上，且其所住臺北縣新莊市○○路168
    號3 樓曾於96年間遭竊，所失物品不明，因有財物遺失，其
    前夫丙○○（原名黃志鋒）曾向警報案，其前夫亦指稱竊嫌
    乙○○，被告之銀行存摺等物係因失竊而遭詐欺集團利用，
    並無幫助詐欺犯行等語。惟查：
（一）被告甲○○確分別有於台新銀行西門分行開設第00000000
      000000號帳戶、於渣打銀行中和分行開設第000000000000
      000 號帳戶，並各領有存摺、提款卡及設定密碼等情，經
      被告於偵訊中陳明在卷（見臺灣臺北地方法院檢察署97年
      度偵緝字第970 卷，以下簡稱偵緝字卷，第23-24 頁），
      並有被告於上開銀行之開戶資料、往來明細表、對帳單等
      在卷可參（參臺灣臺北地方法院檢察署96年度偵字第2421
      1 號偵查卷，以下簡稱偵字第24211 號卷，第23頁、第25
      -51 頁、本院卷第72-77 頁）。又被害人丁○○○於96年
      8 月26日19時30分許，接到詐欺集團成員電話，佯稱其女
      友先前在網路上購買項鍊商品之分期付款方式設定錯誤，
      必須至提款機前操作方得取消，致被害人丁○○○陷於錯
      誤，依對方指示，於同日晚間9 時4 分、9 時11分許，分
      別利用台新銀行之自動櫃員機，將7 萬1 千元、3 萬2 千
      元以現金存款方式存入被告前開台新銀行西門分行帳戶內
      ，旋遭提領一空；另被害人洪子淑於96年8 月27日下午5
      時許，接到詐騙電話佯稱其先前在網路上購物之分期付款
      方式設定錯誤，必須至提款機前操作方得以取消，致被害
      人洪子淑陷於錯誤，依對方指示至自動櫃員機，將8 萬3
      千元以現金存款方式存入被告前開渣打銀行中和分行帳戶
      內，旋遭提領一空等情，分據被害人丁○○○、洪子淑於
      警詢時指訴綦詳（詳偵字第24211 號卷第7-9 頁、臺灣花
      蓮地方法院偵查署97年度偵字第3284號卷，以下簡稱偵字
      第3284號卷，第18-20 頁），並有被告上開2 帳戶之交易
      往來明細、對帳單、被害人丁○○○、洪子淑之自動櫃員
      機交易明細表等件可憑（詳偵字第24211 號卷第21頁、第
      49頁、偵字第3284號卷第21頁、本院卷第75頁），足證被
      告上開2帳戶確為詐騙集團成員用為向被害人丁○○○、
      洪子淑詐騙而取得贓款之工具，至屬明確。
（二）查以現今金融機構之提款手續，欲使用提款卡領取款項者
      ，須於金融機構設置之自動櫃員機上依指令操作，並輸入
      正確之密碼，方可順利領得款項，如未知正確密碼，單純
      持有提款卡之人，欲隨機輸入密碼而領得款項之機率微乎
      其微。且因提款卡使用便利，惟體積較小而易於失落，一
      般人為避免提款卡不慎遺失並遭他人利用，均知應將提款
      卡與其密碼分別保存，或將密碼牢記心中，以免提款卡為
      他人持有時，同時揭露密碼而遭盜領款項。故除所設定為
      123456等隨意猜測可知之密碼外，帳戶所有人以外之人持
      卡而得以順利提領款項者，其密碼應係獲帳戶所有人或經
      其授權得知密碼之人所告知一節，為使用提款卡提款之常
      態，應可認定。從而，被告上開2 帳戶之提款密碼係其本
      人設定，其既否認犯罪，即應就詐騙集團何以得知其密碼
      一事負提證之責。被告對此辯稱其前住處臺北縣新莊市○○路168 號3 樓曾於96年2 月3 日失竊，其上開帳戶存摺
      、提款卡等物係於當時遭竊，且其因有數個銀行帳戶，為
      避免忘記密碼，故均將密碼抄錄於一本小冊子上，該小冊
      子亦隨同存摺、提款卡失竊云云（見原審卷第36頁），若
      果如此，則該記載各家銀行帳戶密碼之小冊子，係屬重要
      物品，被告或應隨身攜帶，或與提款卡分開而妥加保管，
      其竟稱該小冊子係與存摺、提款卡等物同置於一久未查看
      之箱子內，與常情實有出入。其次，被告既將各帳戶密碼
      均記載於該冊子內，則除暫不使用之帳戶外，其當有仍持
      續使用之其他常用金融帳戶，而須於使用時隨時查找密碼
      ，則該小冊子豈有遺失甚久卻未發現之可能。且被告於偵
      查中經檢察事務官詢問台新銀行西門分行帳戶提款卡密碼
      為何時，立即答以正確之密碼：670612（見偵緝卷第24頁
      ），顯對其所稱該不常使用帳戶之密碼記憶純熟，且該密
      碼數字適為其前夫丙○○之生日（參原審卷第57頁證人丙○○年籍資料），被告應無另行以小冊子記載之必要，故
      其帳戶密碼是否因其所稱之小冊子隨同遺失，而導致詐騙
      集團得悉，實有可疑。又被告前上址住處遭竊一事，雖有
      其前夫丙○○（當時名為黃志鋒）報案之受理刑事案件報
      案三聯單影本1 份在卷可稽（見本院卷第16頁），惟經查
      諸警方就該次失竊案件所製作之警詢筆錄，證人丙○○（
      當時名黃志鋒）所述損失財物為「金戒指2 枚、金手鍊2
      條、新台幣2000元，共計損失約新台幣13200 元」等語（
      參本院卷第68頁），並未提及本案所涉上開2 帳戶之存摺
      、提款卡及被告所稱記載密碼之小冊子。被告就此固以當
      時並未發現為辯，然若被告之上開2 帳戶存摺、提款卡等
      物，果係於96年2 月3 日為人所竊，以竊賊之心態，其或
      盜領款項，或交由詐騙集團用為人頭帳戶，或為其他不法
      用途，均應爭取時效而立即為之，以避免帳戶因失主掛失
      、凍結而無法遂行不法意圖，或因失主報警而增加被查獲
      之風險，竊賊殊無可能拖延日久方為不法使用。然以本件
      被告所稱失竊時間（96年2 月3 日）與詐騙集團對本件被
      害人2 人施行詐術之時間（96年8 月26、27日）觀之，相
      去半年有餘，詐騙集團成員仍敢用為詐騙他人之人頭帳戶
      ，顯對被告未就該等帳戶為掛失或報警一事，甚有把握，
      由此亦見上開2 帳戶係由被告持交他人使用，被告實難脫
      免。另參諸被告上開渣打銀行中和分行帳戶之對帳單、明
      細查詢資料等，該帳戶非惟於上開被告所指住處失竊日之
      96年2 月3 日仍有提款紀錄，且自該日起至98年8 月26日
      前，亦有10多筆之存、提現金或轉帳紀錄（詳本院卷第75
      - 78頁），難認該帳戶存摺等物有遺失之情形。承上，足
      認被告主張其前住處於96年2 月3 日遭竊一事，與上開2
      帳戶提款密碼何以為詐騙集團得知並為使用各節，並無相
      關。
（三）又被告聲請傳喚到庭之證人陳志祥雖於本院審理中證稱：
      約在96年6 月底7 月初，伊在乙○○家之抽屜中看到被告
      之3 、4 本存摺，有台新銀行、渣打銀行等，當時伊詢問
      乙○○，乙○○告知是被告夫婦忘了帶走，因大家都很熟
      ，故伊未將此事告知被告夫妻等語（見本院卷第84、85頁
      ）。惟該證人亦稱伊與丙○○、乙○○均為好友，伊下班
      後經常去乙○○家一起喝酒聊天，且亦常幫丙○○搬家；
      乙○○有一次帶女友到伊住處向伊借4000元表示要開戶使
      用，乙○○稱與女友要各開兩本存摺，伊因有所質疑，故
      未借乙○○該筆金錢等語（見本院卷第85頁背面），則該
      證人對於乙○○意欲取得多本存摺一事已有所警覺，而乙○○所告知被告攜帶多本存摺外出，並遺忘於其住處之事
      ，與常理顯不相符，一般人聽聞該種理由，皆會察覺不合
      理而心生警覺，並轉知存摺所有人，證人陳志祥竟反未生
      疑，且絲毫未對素有交情之丙○○及被告稍提該事，有違
      經驗法則，所為證言未可盡信。另證人丙○○於原審已證
      稱其懷疑乙○○與其住處於96年2 月3 日遭竊之事有關，
      其復失竊金飾、現金等物，並指訴被告之上開存摺等物係
      為乙○○所竊云云（詳原審卷第58-59 頁），則丙○○及
      被告當應急於尋找乙○○到庭以證明該事，乙○○復為其
      與陳志祥之共同好友，證人丙○○於尋找邱世祥未果之際
      ，自應詢問陳志祥關於乙○○之去處，並告知上開情事，
      惟證人陳志祥於本院審理時表示，丙○○係於本件被告經
      一審判決後，始於聊天中提及該事云云（詳本院卷第84頁
      背面），前後對照，衡情實難謂合。況證人陳志祥之證詞
      內容縱屬真實，亦僅能證明乙○○持有被告存摺之事，至
      其持有之原因，究係竊取、由被告交付或出售等，尚無法
      得證，故證人陳志祥所言，尚難資為對被告有利之證據。
（四）按我國金融機構對於開立帳戶並無特殊資格及使用目的之
      限制，故凡有正當目的使用金融機構帳戶之必要者，均可
      自行前往申請開立帳戶，殊無借用他人帳戶使用之理，倘
      不自行申請設立帳戶，反無故向他人借用金融機構帳戶使
      用，依常理得認為其借用他人帳戶使用之行徑，係藉以規
      避政府循線追查，極可能與財產犯罪密切相關；況現今媒
      體報導中，詐騙集團以購物付款方式設定錯誤、中獎、退
      稅、家人遭擄、信用卡款對帳、提款卡密碼外洩、疑似遭
      人盜領存款等事由，詐騙被害人至金融機構櫃檯電匯，抑
      或持提款卡至自動櫃員機依其指示操作，使被害人誤信為
      真而依指示操作轉出款項至人頭帳戶後，詐騙集團成員隨
      即將之提領一空之詐騙手法，層出不窮，且經政府多方宣
      導，應已成為生活常識。被告係智慮成熟並具相當知識及
      社會經驗之人，對此一犯罪型態，實難諉為不知。而提款
      卡及密碼等資料，均係關乎個人金融信用及隱私之重要物
      件，縱有親誼關係，若非本於信任且出於特殊事由或目的
      ，當無任意將之交由他人保管或使用之可能，遑論提供予
      不相熟識之他人使用。從而，被告上開2 帳戶之提款卡及
      密碼，若非經由被告交付並同意使用，詐欺集團成員如何
      能肯認該帳戶之提款卡於脫離被告持有後，不致立即遭被
      告辦理掛失或暫停使用，猶放心、大膽遂行其詐欺取財犯
      行並以之充為收款之工具，要求被害人依指示逕將款項匯
      入或轉入上開被告之帳戶後，旋即提領一空，益徵上開2
      帳戶係由被告提供予該詐騙集團成員使用甚明。
（五）又按刑法上之故意犯，可分為直接故意與不確定故意，所
      謂不確定故意，係指行為人對於構成犯罪之事實，預見其
      發生而其發生並不違反其本意而言，刑法第13條第2 項定
      有明文。詐騙集團使用人頭帳戶以隱匿身分遂行犯行之事
      ，被告應有所認知，已如前述，其提供予不相識之人之前
      開2 帳戶提款卡及密碼，將被用於詐欺取財犯罪時收款之
      用，當為其所能預見，且其發生並不違背其本意，則被告
      主觀上確有幫助詐欺之不確定故意，應堪認定。被告聲請
      傳喚乙○○到庭為證，惟並未提出其目前詳細地址以供傳
      喚，並參以乙○○本身之帳戶亦於96年8 月29日遭詐騙集
      團使用為人頭帳戶，其於偵查中主張其存摺等物係遭丙○○所竊，並對丙○○提出告訴等情，本院已調閱臺灣板橋
      地方法院檢察署96年度偵字第25321 號卷（乙○○被移送
      詐欺一案）、98年度偵緝字第1625號卷（丙○○被移送竊
      盜一案）為參。另證人丙○○於原審審理時亦陳稱其本身
      帳戶亦遭詐騙集團用為人頭帳戶，因其與被告之存摺、提
      款卡、印章等物均放在一處，96年2 月3 日均失竊，其認
      為是乙○○偷的等語（詳原審卷第58頁背面、59頁），則
      被告、丙○○、乙○○等人之辯詞如出一轍，且相互指涉
      。本院已引被告上開渣打銀行中和分行帳戶之持續使用情
      形，及自詐騙集團對被告不會即時掛失、報案之心態掌握
      ，說明並認定被告有交付上開2 帳戶存摺、提款卡及密碼
      等情，自無再傳拘乙○○到庭作證之必要，併此敘明。綜
      上所述，本件事證已臻明確，被告犯行洵堪認定，應依法
      論科。
三、按刑法上之幫助犯，係對於犯罪與正犯有共同之認識，而以
    幫助之意思，對於正犯資以助力，而未參與實施犯罪之行為
    者而言（最高法院49年度台上字第77號判例意旨足參）。從
    而，如未參與實施犯罪構成要件之行為，而係出於幫助之意
    思提供助力，即屬幫助犯，而非共同正犯。查被告甲○○基
    於幫助詐欺取財之犯意，將其銀行存摺、金融提款卡連同密
    碼資料提供予不詳年籍之成年人，該成年人所屬詐欺集團之
    成年成員即利用被告之幫助，意圖為自己不法之所有，而基
    於詐欺取財之犯意，施用詐術使被害人陷於錯誤，因而轉帳
    匯款至被告之帳戶，因被告所為係參與詐欺罪構成要件以外
    之行為，在無證據證明被告係以正犯而非以幫助犯之犯意參
    與犯罪之情形下，應認其所為係幫助犯而非正犯行為。故核
    被告所為，係犯刑法第30條第1 項、第339 條第1 項之幫助
    犯詐欺取財罪。該詐騙集團成員雖分別向被害人丁○○○、
    洪子淑行騙，而遂行數次詐欺取財犯行，犯意各別，行為互
    殊，然被告僅出於一提供金融帳戶之幫助行為而提供二帳戶
    ，為想像競合犯，應從一重處斷。另被告係幫助他人犯罪，
    為從犯，應依刑法第30條第2 項規定，按正犯之刑減輕之。
    臺灣花蓮地方法院檢察署移送併辦之97年度偵字第3284號案
    件，與本件檢察官聲請簡易判決處刑之部分，有想像競合犯
    之裁判上一罪關係，自應併予審判。
四、原審因而為被告有罪之判決，並審酌被告為智慮健全之成年
    人，其明知近年來國內多有詐騙集團犯案，均係借用人頭帳
    戶作為收受不法所得款項之手段，猶提供自身銀行帳戶供他
    人充為犯罪收贓之用，不僅助長詐欺等財產犯罪之充斥橫行
    ，且因有「人頭帳戶」包藏掩飾而致查緝困難之故，主犯成
    員遂有恃無恐，行徑更加囂張，使臺灣地區漸成各種財產詐
    欺犯罪集團之樂園，所生危害甚鉅，暨被告犯後未與被害人
    等和解，賠償其等之損失，猶矯飾其詞，否認犯罪之犯後態
    度，兼酌被害人丁○○○、洪子淑所受詐騙之金額非高等一
    切情狀，量處有期徒刑6 月，並諭知易科罰金折算標準，核
    無不當。被告甲○○不服原審判決提起上訴，上訴意旨略以
    ：其上址前住處確曾於96年間遭竊，有其前夫丙○○（原名
    黃志鋒）當時向臺北縣警察局新莊分局中港派出所報案之三
    聯單可證，原審判決認查無失竊報案紀錄，與事實不符，且
    嫌疑人應為乙○○，原審未予傳喚調查，被告實因失竊而致
    銀行帳戶遭詐騙集團利用，無違法性認識，亦無幫助詐欺之
    犯行等語。經查，被告於原審係陳報其前夫「丙○○」有就
    其上址前住處遭竊報案之紀錄，原審乃以被告陳報之姓名查
    詢，經警回覆查無報案資料；參以被告於本院已提出之報案
    資料，其前夫報案時尚名為「黃志鋒」，有該報案三聯單可
    佐。被告於原審聲請傳喚乙○○為證部分，原審已於判決中
    敘明未予傳喚之原因，本院另就被告所辯其前住處於96年2
    月3 日遭竊、疑竊賊為乙○○一事，詳為說明無足證明與本
    案相關之上開2 帳戶存摺等物係遭竊取，並認定被告有交付
    帳戶供作詐騙集團使用之行為如前，則上開被告聲請調查之
    證據，原審雖調查未著或未為傳喚，均無足動搖依憑前開事
    證所為之認定。被告執前詞辯稱並無幫助詐欺之犯行云云，
    為無理由，應予駁回。
據上論斷，應依刑事訴訟法第368條，判決如主文。
本案經檢察官呂文忠到庭執行職務。
中    華    民    國    99    年    1     月    20    日
                  刑事第十九庭審判長法  官  鄧振球
                                    法  官  潘翠雪
                                    法  官  彭幸鳴
以上正本證明與原本無異。
不得上訴。
                                    書記官  陳靜姿
中    華    民    國    99    年    1     月    20    日
附錄本案論罪科刑法條全文
◎刑法第339條
意圖為自己或第三人不法之所有，以詐術使人將本人或第三人之
物交付者，處五年以下有期徒刑、拘役或科或併科一千元以下罰
金。
以前項方法得財產上不法之利益或使第三人得之者，亦同。
前二項之未遂犯罰之。
◎刑法第30條
幫助他人實行犯罪行為者，為幫助犯。雖他人不知幫助之情者，
亦同。
幫助犯之處罰，得按正犯之刑減輕之。


司法院資訊處製作；財團法人民間司法改革基金會備份。
